臺灣士林地方法院民事判決
110年度重訴字第383號
原      告  財政部國有財產署北區分署
法定代理人  郭曉蓉
訴訟代理人  張義群律師
            蔡欣澤律師
            程光儀律師
複 代 理人  錢佳瑩律師
            陳澤熙律師
被      告  詹裕琛
訴訟代理人  詹裕仁
上列當事人間請求返還土地等事件，本院於民國111年6月1日言
詞辯論終結，判決如下：
    主  文
被告應將坐落新北市○○區○○段○○○段○○○地號土地上如附圖所示編
號F部分、面積共計肆萬捌仟捌佰參拾肆平方公尺之土地返還原
告。
被告應給付原告新臺幣陸拾陸萬玖仟貳佰玖拾元及自民國一百一
十年十一月四日起至清償日止，按週年利率百分之五計算之利息
。
被告應自民國一百一十年九月一日起至交還本判決第一項所示土
地之日止，按月給付原告新臺幣玖仟貳佰捌拾捌元。
原告其餘之訴駁回。
訴訟費用由被告負擔百分之九十八，餘由原告負擔。
本判決第一項於原告以新臺幣壹仟玖佰伍拾參萬參仟陸佰元供擔
保後，得假執行；但被告如以新臺幣伍仟捌佰陸拾萬零捌佰元為
原告預供擔保後，得免為假執行。
本判決第二項於原告以新臺幣貳拾貳萬參仟零玖拾柒元供擔保後
，得假執行；但被告如以新臺幣陸拾陸萬玖仟貳佰玖拾元為原告
預供擔保後，得免為假執行。
本判決第三項於每月履行期屆至後，於原告就各期給付各以新臺
幣參仟零玖拾陸元為被告擔保後，得假執行。但被告如就各期給
付各以新臺幣玖仟貳佰捌拾捌元為原告預供擔保，得免為假執行
。
原告其餘假執行之聲請駁回。
    事實及理由
壹、程序方面：
    按訴狀送達後，原告不得將原訴變更或追加他訴。但擴張或
    減縮應受判決事項者，不在此限。又不變更訴訟標的，而補
    充或更正事實上或法律上之陳述者，非為訴之變更或追加。
    民事訴訟法第255條第1項第3款、第256條分別定有明文。本
    件原告起訴時原聲明：㈠被告應將坐落於新北市○○區○○段○○○
    段000地號國有土地(下稱系爭土地)上之地上物移除騰空後
    ，將面積共計4萬9,493平方公尺之土地返還予原告。㈡被告
    應給付原告新臺幣(下同)68萬8,684元，及自起訴狀繕本送
    達翌日起至清償日止，按年息5%計算之利息，另自民國110
    年9月1日起至交還系爭土地之日止，按月給付原告1萬714元
    。㈢願供擔保請准宣告假執行。嗣系爭土地上地上物占有系
    爭土地之面積經新北市汐止地政事務所測量後，原告擴張及
    減縮被告應給付相當於不當得利之租金數額，並特定系爭土
    地上之地上物，其終聲明為：㈠被告應將附圖所示系爭土地
    上編號A之「門牌號碼新北市○○區○○街00巷0號建物」、編號
    B上之「菜園A」、編號C上之「豬舍」、編號D上之「菜園B
    」、編號E上之「菜園C」、編號F上之「樹林」(下合稱系爭
    地上物)移除、騰空後，將系爭土地編號A至F部分，面積共4
    萬9,493平方公尺之土地返還予原告。㈡被告應給付原告69萬
    5,332元，及自起訴狀繕本送達翌日起至清償日止，按年息5
    %計算之利息，另自110年9月1日起至交還系爭土地之日止，
    按月給付原告9,669元。㈢願供擔保請准宣告假執行(見本院
    卷第182至186頁民事變更聲明狀)。經核，關於前開請求金
    錢給付部分，原告所為係擴張及減縮應受判決事項之聲明，
    於法並無不合，應予准許。另原告就新北市汐止地政事務所
    測量後，特定占有系爭土地之系爭地上物，此部分屬更正法
    律上及事實上之陳述，揆諸上開說明，非屬訴之變更，併予
    敘明。
貳、實體方面：
一、原告主張：系爭土地為國有土地，原告為系爭土地之管理機
    關。被告曾於95年1月12日向原告申請承租系爭土地做造林
    使用，兩造於95年4月21日簽立(95)國林租字第18號國有林
    地租賃契約書(甲式)(下稱系爭租約)，約定租期自95年1月1
    2日起至105年1月11日止。租期屆滿後，被告應將系爭土地
    交還原告，惟被告迄今未會同原告辦理點交返還系爭土地，
    原告於110年2月2日至系爭土地現場勘查，始發現系爭土地
    遭被告以樓房、菜園、豬舍、樹林等地上物違法占用(即附
    圖所示編號A至F部分)。被告無權占用系爭土地，原告自得
    請求被告拆除地上物並將系爭土地騰空返還原告。又被告無
    權占用系爭土地，受有相當於租金之利益，依照國有非公用
    不動產使用補償金計收基準表及新北市私有耕地正產物收穫
    量標準表計算，原告得請求被告返還105年1月12日起至110
    年8月31日止之不當得利695,332元，並請求被告自110年9月
    1日起至返還系爭土地之日止，按月給付原告9,669元等語，
    為此依民法第767條第1項前段及中段請求被告拆除地上物並
    將系爭土地騰空返還原告，另依民法第179條及第181條規定
    請求被告給付不當得利，爰聲明：㈠被告應將附圖所示系爭
    土地上之系爭地上物移除、騰空後，將系爭土地編號A至F部
    分，面積共4萬9,493平方公尺之土地返還予原告。㈡被告應
    給付原告69萬5,332元，及自起訴狀繕本送達翌日起至清償
    日止，按年息5%計算之利息，另自110年9月1日起至交還系
    爭土地之日止，按月給付原告9,669元。㈢願供擔保請准宣告
    假執行。
二、被告則以：依系爭租約第2條約定，租期屆滿後，乃由原告
    自動收回系爭土地，被告無點交之義務，是系爭土地於105
    年1月12日起即已由原告主動收回。又被告只是頂了他人的
    租約，被告本身從未使用系爭土地，如附圖所示編號A部分
    門牌號碼新北市○○區○○街00巷0號建物於系爭租約成立前即
    已存在，並非被告所建，且A建物現為訴外人蘇三福所有，
    並由他人經營餐廳，被告並未使用；如附圖所示編號B、D、
    E之菜園乃訴外人陳廷吉所種，並非被告所種；如附圖所示
    編號C之豬舍於系爭租約成立前即已存在，並非被告所建，
    亦非被告所使用；被告無權拆除上開地上物並騰空土地。又
    依照系爭租約第2條第13點，租約終止時系爭土地上尚未砍
    伐之林木均歸原告所有，原告既為如附圖所示編號F部分樹
    林之所有權人，被告自無權拆除樹林、騰空並返還該部分土
    地等語，資為抗辯，並聲明：原告之訴駁回。
三、得心證之理由:
　㈠原告主張系爭土地為國有地，原告為系爭土地之管理人，兩
    造就系爭土地曾成立系爭租約，約定租期自95年1月12日起
    至105年1月11日止，業據原告提出系爭土地之土地建物查詢
    資料、新申租繳費通知函、系爭租約為證(本院卷第22-29頁
    )，並為被告所不爭執，原告此部分主張堪信為真實。再系
    爭土地上現占有情形，經本院囑託新北市汐止地政事務所測
    量後，依該所111年2月25日新北汐地測字第1116112379號函
    檢送土地複丈成果圖（本院卷第154-156頁），占用範圍、
    面積分別如附圖編號A至F所示。
　㈡按所有人對於無權占有或侵奪其所有物者，得請求返還之。
    對於妨害其所有權者，得請求除去之，民法第767條第1項前
    段及中段定有明文。而占有乃對於物有事實上管領力之狀態
    ，依一般社會觀念，足認占有人對一定之物於其實力下有確
    定、繼續支配的客觀關係者，即有事實上管領力。另建物或
    地上物既坐落於土地上，建物或地上物之占有人當然須使用
    所坐落之土地，自與土地有一定且相當繼續性之結合關係，
    應認其係土地之占有人。又拆除建物或地上物為事實上處分
    ，僅所有權人或有處分權人有權拆除，是原告若依照上開法
    規請求被告拆除建物或地上物並騰空返還土地，自應先就被
    告為建物或地上物之所有權人或有處分權人及被告現占有土
    地之事實負舉證責任。
　㈢原告請求被告拆除騰空如附圖所示編號A部分之建物(下稱A建
    物)，並將該部分之土地返還原告，為無理由：
　　原告主張被告所有之A建物無權占用系爭土地，應拆除並騰
    空返還占用土地等語，被告則辯稱其非A建物之所有權人或
    有處分權人，否認占有該部分土地等語，經查：A建物自73
    年9月11日即因門牌整編設有門牌號碼，其後門牌號碼幾經
    整編，現為「新北市○○區○○街00巷0號」，並為訴外人蘇三
    福設籍該址，有新北市汐止戶政事務所110年11月23日新北
    汐戶字第1105851010號函所附A建物之門牌歷史查詢資料及
    戶籍資料附卷可稽(本院卷第85-89頁)；再依被告提出林務
    局農林航空測量所分別於68年6月2日、81年6月2日、90年9
    月20日所拍攝之系爭土地空照圖中(本院卷第136-141頁)，
    均可明顯看到系爭土地上有A建物，顯然A建物於系爭租約訂
    立前即68年6月2日以前已存在，自難認A建物為被告所建。
    且本院於110年12月17日至現場履勘時，A建物現由他人經營
    「福中居茶坊」，在場人員即訴外人高世國並稱A建物為其
    弟蘇三福所有，有勘驗筆錄及現場照片在卷可佐(本院卷第1
    00-105、114-118頁)，則被告抗辯A建物非其所建、所用，
    其無權拆除等語，尚非無據。原告既未舉證證明A建物為被
    告所有，其請求被告拆除A建物，並將占用如附圖所示編號A
    部分之土地騰空返還予原告，為無理由。
  ㈣原告請求被告拆除如附圖所示編號B、D、E之菜園(下合稱系
    爭菜園)，並將該部分之土地騰空返還原告，為無理由：
　　原告主張被告以系爭菜園無權占用附圖所示編號B、D、E部
    分之土地，應拆除並騰空返還土地等語，被告則辯稱系爭菜
    園非其所種植，否認占有該部分土地等語，是原告應就被告
    有以系爭菜園占有土地之事實舉證證明之。參以本院囑託測
    量系爭土地之新北市汐止地政事務所人員於現場測量時，曾
    遇到疑為系爭菜園之占有人陳廷吉，地政人員曾與其交談而
    得知系爭菜園似為其所種，有本院公務電話紀錄在卷可稽(
    本院卷第120頁)，是系爭菜園既為他人種植，附圖所示編號
    B、D、E部分之土地已為他人占有，則被告對系爭菜園是否
    確有事實上管領力，顯然有疑。原告既未證明被告確有以系
    爭菜園占用附圖所示編號B、D、E部分土地，其請求被告拆
    除系爭菜園，並將附圖所示編號B、D、E部分之土地騰空返
    還予原告，為無理由。
　㈤原告請求被告拆除如附圖所示編號C之豬舍，並將該部分之土
    地騰空返還原告，為無理由：
　  原告主張被告以豬舍無權占用系爭土地編號C部分，應拆除
    並騰空返還土地等語，被告辯稱豬舍非其所建、所用，否認
    占有該部分土地等語，經查：本院於110年12月17日至現場
    勘驗時，發現該豬舍自外觀看，應已廢棄，屋內堆放雜物，
    不知為何人所堆放，有勘驗筆錄在卷可佐(本院卷第104-105
    頁)；且新北市汐止地政事務所人員於現場測量時，曾遇到
    疑為占用豬舍之人陳廷吉，地政人員曾與其交談而得知豬舍
    似為其所用，有本院公務電話紀錄在卷可稽(本院卷第120頁
    )，是被告對豬舍是否確有事實上管領力，顯然有疑。再依
    被告所提上開提出林務局農林航空81年6月2日、90年9月20
    日之空照圖中，即可看到系爭土地上有豬舍，顯然該豬舍至
    遲於81年6月2日以前即已存在。佐以證人魏語徵於審理中證
    稱：伊是聽婆婆說應該是三十年之前有人在那裡養豬，後來
    很久以前就沒有人養了，伊大概八十幾年嫁去的時候那地方
    有沒有人在養豬，已經沒有印象，一百年當里長才會到處走
    ，巡時已經沒有人在養豬了等語（見本院卷第342頁筆錄）
    ，足見系爭土地上之豬舍興建已久，依現況難認為被告所建
    。且原告亦未舉證證明該豬舍為被告所建或現仍有事實上管
    領力，其請求被告拆除豬舍，並將編號C部分之土地騰空返
    予原告，為無理由。
  ㈥原告請求被告移除如附圖所示編號F部分之樹林並騰空該部分
    土地，為無理由；惟其請求被告將該部分之土地返還原告，
    為有理由：
  ⒈原告主張被告以樹林無權占用系爭土地如附圖所示編號F部分
    ，應移除樹林並騰空返還土地等語，被告雖辯稱依照系爭租
    約第2條，租期屆滿後，系爭土地上尚未砍伐之林木均為原
    告所有，被告無權移除；又依同條約定，系爭土地於期滿後
    乃不待點交即由原告主動收回，故系爭土地於105年1月12日
    起已由原告主動收回，被告自無從返還等語，經查：自系爭
    租約第7條第3點約定：「租賃土地，限於造林使用」、第5
    點約定：「承租人應依照造林計畫所定期限完成造林作業，
    善盡保護撫育義務，對於所造林木，如任意損害或擅自砍伐
    者，應負賠償之責」等語觀之，系爭租約之目的在於造林，
    而林地之育成，往往需數十年，且具有延續性，若認承租人
    於租期屆滿時，需將林木全數移除，待原告將土地重新放租
    時，由後承租人再重新種植造林，顯然不利於林地之生長，
    不符造林之延續性，而與系爭租約之租賃目的有違。況系爭
    租約第2條約定：「本租約為定期租賃契約，其期間自95年1
    月12日起至105年1月11日止。租期屆滿時，租賃關係消滅，
    出租機關不另通知。承租人如有意續租，應於租期屆滿前三
    個月內，申請換約續租，逾期未換約者，即為無意續租，土
    地由出租機關收回，另行依法處理。地上尚未砍伐林木，歸
    出租機關所有」，第7條第13點亦約定：「租約終止時，承
    租人應交還土地，地上尚未砍伐林木，歸出租機關所有」，
    亦就系爭租約屆期後，未砍伐林木之處理及權利歸屬而為特
    別約定，是系爭租約租期屆滿後，系爭土地上未砍伐之林木
    即歸原告所有，被告自無權移除樹林。從而，原告請求被告
    移除附圖所示編號F部分之樹林並騰空該部分土地，並無理
    由。
  ⒉按承租人於租賃關係終止後，應返還租賃物，民法第455條定
    有明文。系爭租約第7條第13點亦明定：「租約終止時，承
    租人應交還土地」，是被告於系爭租約租期屆滿時，負有交
    還系爭土地之義務無疑。又所謂返還租賃之土地，係指承租
    人依債務本旨向出租人移轉所租賃土地之占有者而言，依民
    法第946條第1項規定，占有之移轉因占有物之「交付」而生
    效力，被告既負有交還土地之義務，即需與原告辦理點交以
    為交付，若未經兩造會同於系爭土地現場確認並點交，無從
    認系爭土地之占有已由被告移轉給原告，亦不能認被告已履
    行交還義務。次按有交付不動產義務之債務人，於債權人遲
    延後，得拋棄其占有。前項拋棄，應預先通知債權人。但不
    能通知者，不在此限。民法第241條第1、2項定有明文。按
    有交付不動產義務之債務人，於債權人遲延後，須拋棄其占
    有，始得免除交付義務，在拋棄占有前，尚難謂其交付義務
    已消滅（最高法院76年度台上字第2121號裁判意旨參照）。
    被告既有交付占有系爭土地予原告之義務，在未舉證證明原
    告有受領遲延且受通知之情形下，自難以系爭租約屆期後，
    未實際占有為由而對抗原告。至系爭租約第2條所稱「若承
    租人未續約，土地由出租機關收回，另行依法處理」等語，
    僅是說明在被告未續租之情形下，系爭土地管理使用權利之
    歸屬，並非免除被告上開交還義務，是被告辯稱依系爭租約
    第2條並無交還系爭土地之義務云云，並不可採。
  ⒊被告於系爭租約租期屆滿後未交付返還系爭土地，依上開說
    明，系爭土地仍為被告所占有，至被告實際有無利用土地，
    不影響被告占有事實之認定，至系爭土地上樹林權利之歸屬
    與系爭土地之占有事實並不互斥，系爭土地及其上樹林雖均
    為原告所有，被告依系爭租約並無移除樹林、騰空土地之義
    務，已如上所述，但被告仍負有交還系爭土地之義務，被告
    抗辯系爭土地編號F部分之樹林既歸原告所有，被告就不可
    能占用該部分土地，現在占有該部分土地之人應為原告云云
    ，並不可採。從而，原告以系爭租約租期業已屆滿，依民法
    第767條第1項前段請求被告返還附圖所示編號F部分之土地
    ，為有理由。
　㈦原告請求被告給付占有系爭土地編號F部分相當於租金之不當
    得利，為有理由：
  ⒈按無法律上之原因而受利益，致他人受損害者，應返還其利
    益。雖有法律上之原因，而其後已不存在者，亦同，民法第
    179條定有明文。又無權占有他人土地，可能獲得相當於租
    金之利益為社會通常之觀念（最高法院61年台上字第1695號
    判決意旨參照），被告無權占有系爭土地如附圖所示編號F
    部分，受有相當於租金之利益，致原告受有不能使用收益之
    損害，原告自得依照上開法規請求被告給付相當於租金之不
    當得利。
  ⒉按國有非公用不動產被占用處理要點第7點所附之國有非公用
    不動產使用補償金計收基準表第2項及同項第3款規定「農作
    、畜牧、養殖及造林，每年按當地地方政府公告當期正產物
    單價乘以正產物收穫總量乘以千分之二百五十計收。正產物
    單價及收穫總量計算基準如下：(三)造林：土地登記簿最後
    記載之地目為林、原，且當地地方政府有評定該地目等則正
    產物收穫總量及折收代金基準者，依其基準計收；無等則者
    ，以該地目中間等則計算。其餘均比照旱地目中間等則，以
    甘藷價格計算。」系爭土地為國有地且地目為林，上開國有
    非公用不動產使用土地之租金計算方式，亦可供本院作為參
    考，並因租金為承租人使用、收益租賃物應支付之對價，故
    法院審酌使用土地所獲得之利益時，除應斟酌不動產之價值
    、所處位置及其四周工商業繁榮情形外，另應注意占有人利
    用該土地之經濟價值與所得之利益。經查，系爭土地坐落新
    北市汐止區，附近主要為林地，有本院勘驗筆錄、地圖及現
    場照片在卷可參（本院卷第100-118頁）。本院參酌上開因
    素，認原告主張相當於每年租金之數額以旱地目中間等則甘
    薯收穫量之千分之二百五十計算，應屬適當。另依新北市政
    府評定之正產物收穫量標準表，旱地以中間等則即13等則計
    算甘薯收穫量，每平方公尺之收穫量為0.7423公斤(本院卷
    第194-196頁)；又依照新北市政府105年至110年度之全期市
    有放租耕地實物折繳代金標準價格公告(本院卷第200-210頁
    )，以甘藷價格計算換算後，105年至110年每公斤之正產物
    單價詳如附表「正產物單價」欄位所示，是被告於105年1月
    12日起至110年8月31日止相當於租金之不當得利應為66萬9,
    335元(計算方式詳如附表)，原告就附圖所示編號F部分之土
    地於上開範圍內請求被告給付66萬9,290元，應屬有據；另
    原告請求被告自110年9月1日起至返還系爭土地如附圖所示
    編號F部分之日止，按月給付9,288元之不當得利(計算式：1
    11,467/12＝9288.91，原告請求小數點後無條件捨棄，見本
    院卷第185頁民事變更聲明狀)，亦屬有據。
　㈧按給付無確定期限者，債務人於債權人得請求給付時，經其
    催告而未為給付，自受催告時起，負遲延責任；其經債權人
    起訴而送達訴狀，或依督促程序送達支付命令，或為其他相
    類之行為者，與催告有同一之效力；遲延之債務，以支付金
    錢為標的者，債權人得請求依法定利率計算之遲延利息；應
    付利息之債務，其利率未經約定，亦無法律可據者，週年利
    率為百分之5。民法第229條第2項、第233條第1項前段及第2
    03條分別定有明文。原告請求105年1月12日起至110年8月31
    日間相當租金之不當得利，屬以支付金錢為標的，揆諸上開
    說明，其請求被告給付自起訴狀繕本送達即110年11月3日（
    本院卷第41頁送達證書）之翌日起，按週年利率百分之5計
    算之遲延利息，即無不合。
四、綜上所述，原告依民法第767條第1項前段規定請求被告將系
    爭土地如附圖所示編號F所示部分返還原告，另依民法第179
    條規定請求被告給付相當於租金之不當得利66萬9,290元，
    及自110年9月1日起至返還系爭土地如附圖所示編號F所示部
    分之日止，按月給付原告9,288元之不當得利，為有理由，
    應予准許；逾此範圍之請求，則無理由，應予駁回。
五、原告陳明願供擔保聲請宣告假執行，核無不合，爰酌定相當
    之擔保金額宣告之；本院併依職權核定被告以相當金額供擔
    保後，得免為假執行。
六、本件事證已臻明確，兩造其餘攻擊防禦方法及未經援用之證
    據，經本院斟酌後，認為均不足以影響本判決之結果，自無
    一一詳予論駁之必要，併此敘明。
七、訴訟費用負擔之依據：民事訴訟法第79條。
中　　華　　民　　國　 111　　年　　 6　　月　　22　　日
                          民事第二庭
            　　　　　　　　　法　官  辜  漢  忠　
以上正本係照原本作成。
如對本判決上訴，應於判決送達後20日內向本院提出上訴狀，若
委任律師提起上訴者，應一併繳納上訴審裁判費，否則本院得不
命補正逕行駁回上訴。
中　　華　　民　　國　　111 　年　　6 　　月　　22　　日
                              書記官  潘  盈  筠
附表：（元以下四捨五入）
占用期間 正產物(甘藷)單價(元/每公斤) 正產物收穫量(公斤/每平方公尺) 每年相當於租金之利益(元)*註2 不當得利數額(元) 105/1/12-1/31 15.26 0.7423 138,292 138,292÷12x20/31=7,435 105/2/1-12/31 15.26 0.7423 138,292 138,292x11/12=126,767 106全年 13.35 0.7423 120,983 120,983 107全年 10.68 0.7423 96,786 96,786 108全年 12.82 0.7423 116,180 116,180 109全年 14 0.7423 126,873 126,873 110/1/1-8/31 12.3 0.7423 111,467 111,467x8/12=74,311 合計    669,335 
*註1：上列金額單位均為新臺幣。
*註2：計算式：正產物(甘藷)單價x正產物收穫量x系爭土地編號
F部分面積(48,834平方公尺)x250‰=每年相當於租金之利益

附圖：